【裁判字號】    96,上,869
【裁判日期】    980811
【裁判案由】    侵權行為損害賠償
【裁判全文】
臺灣高等法院民事判決           96年度上字第869號
上 訴 人  即
附帶被上訴人  天鷹工業有限公司
法定 代理 人  丙○○
上 訴 人  即
附帶被上訴人  己○○
共        同
訴訟 代理 人  丁○○
參   加   人  明台產物保險股份有限公司
法定 代理 人  乙○○○
訴訟 代理 人  戊○○
被上訴人  即
附帶 上訴 人  甲○○（原名王盈雅）
訴訟 代理 人  羅瑩雪律師
上列當事人間侵權行為損害賠償事件，上訴人對於中華民國96年
9月7日臺灣臺北地方法院95年度訴字第4021號第一審判決提起上
訴，被上訴人為附帶上訴，經本院於97年7月21日言詞辯論終結
，判決如下：
    主      文
原判決關於命上訴人連帶給付之金額超過新台幣參拾貳萬壹仟參
佰陸拾壹元及自民國九十五年一月四日起至清償日止按年息百分
之五計算之利息部分，及該部分假執行之宣告，暨命上訴人連帶
負擔訴訟費用之裁判均廢棄。
上開廢棄部分，被上訴人在第一審之訴及假執行之聲請均駁回。
上訴人之其餘上訴及被上訴人之附帶上訴均駁回。
第一、二審訴訟費用關於上訴部分，由被上訴人負擔二十五分之
四，餘由上訴人負擔；關於附帶上訴部分，由被上訴人負擔。
    事實及理由
一、本件上訴人即附帶被上訴人聲明求為判決：(一)原判決關於不
    利上訴人部分廢棄。(二)上開廢棄部分，被上訴人在第一審之
    訴及假執行之聲請均駁回。(三)被上訴人之附帶上訴駁回。(四)
    如受不利判決，願預供擔保請准宣告免為假執行。
    被上訴人即附帶上訴人聲明求為判決：(一)上訴人之上訴駁回
    。(二)原判決關於駁回被上訴人後開第(三)項之訴部分廢棄。(三)
    減縮請求上訴人再連帶給付新台幣 (下同）109萬7,487元及
    自刑事附帶民事訴訟起訴狀繕本送達之翌日即民國 (下同）
    95年1月4日 (見原審交附民字卷1、32頁）起，至清償日止
    ，按年息5%計算之利息。(四)願供擔保請准宣告假執行。
二、按就兩造之訴訟有法律上利害關係之第三人，為輔助一造起
    見，於該訴訟繫屬中，得為參加，民事訴訟法第58條第1項
    定有明文。查上訴人天鷹工業有限公司(下稱天鷹公司)所有
    ，由上訴人己○○在系爭車禍事故發生時所駕駛之車號472-
    QX自用大貨車 (下稱系爭大貨車)，係向明台產物保險股份
    有限公司 (下稱明台產險公司）投保汽車第三人責任險 (見
    本院卷一157至159頁），倘本件上訴人應就系爭車禍事故對
    被上訴人負連帶損害賠償責任，被上訴人即得依保險法第94
    條第2項之規定，直接向明台產險公司請求給付賠償金額，
    是明台產險公司對於本件裁判結果，具有法律上利害關係，
    是其為輔助上訴人，聲明參加訴訟，核無不合。又參加人之
    法定代理人原為綿村惇，嗣於本院訴訟進行中變更為乙○○
    ○，有公司變更登記表可證 (見本院卷二329至331頁)，茲
    據其聲明承受訴訟，亦核無不合。合先敘明。
三、被上訴人起訴主張：上訴人己○○係上訴人天鷹公司所僱用
    之貨車司機，於94年3月15日中午12時許，駕駛上訴人天鷹
    公司所有之系爭大貨車，沿台北市○○路第3車道（即外側
    車道）由南往北方向行駛，於行經台北市○○路與永吉路30
    巷交岔路口時暫停，欲違規迴轉，適伊騎乘車號DPW-619號
    輕型機車（下稱系爭機車）自系爭大貨車左後方直行，因認
    上開路口不能左轉，系爭大貨車應係路邊停車，乃繼續直行
    ，詎上訴人己○○竟疏未注意系爭機車行向，冒然變換車道
    違規迴轉至對向車道，致伊閃避不及，系爭機車遭系爭大貨
    車撞擊倒地，伊連同系爭機車捲入系爭大貨車車底，遭系爭
    大貨車拖行十餘公尺（下稱系爭車禍事故），而受有脾臟破
    裂（嗣經手術切除）、骨盆及肋骨骨折、胸、腹及左大腿挫
    傷、左大腿撕裂傷等傷害，系爭機車亦因而毀損，是上訴人
    己○○自應負侵權行為損害賠償責任，賠償伊311萬6,613元
    (含醫療費及藥品費用27萬4,825元、看護費用15萬4,000元
    、住院購買用品費726元、修理機車費7,450元、工作收入損
    失9萬5,040元、減少勞動能力損失228萬4,572元、非財產上
    損害之慰撫金100萬元，扣除已領取之強制汽車責任險保險
    金55萬元及上訴人已賠付之15萬元）；又上訴人己○○係上
    訴人天鷹公司之受僱人，因執行職務不法侵害伊之權利，上
    訴人天鷹公司自應與上訴人己○○負連帶損害賠償責任等情
    ，爰依據民法第184條第1項前段、第193條第1項、第195條
    第1項前段及第188條第1項前段之規定，求為命上訴人再連
    帶給付109萬7,487元及自95年1月4日起，至清償日止，按年
    息5% 計算利息之判決 (被上訴人起訴時，原係請求上訴人
    連帶給付631萬9,683元本息。原審判命上訴人連帶賠償201
    萬9,126元及其中200萬8,822元自95年1月4日起，其餘1萬3
    04元自96年4月11日起，均至清償日止，按年息5%計算之利
    息；而駁回被上訴人其餘之請求。上訴人就其敗訴部分提起
    上訴；被上訴人就其敗訴部分提起附帶上訴，並減縮請求上
    訴人再連帶給付之金額為109萬7,487元本息─見本院卷一41
    頁）。上訴人則以：系爭車禍事故發生前，系爭大貨車共進
    行2次左轉，第1次係由台北市○○路第3車道起步左轉至上
    開道路中央分隔島旁，第2次則是自中央分隔島旁繞行分隔
    島進行迴轉，而系爭車禍事故係在系爭大貨車進行迴轉時始
    發生。被上訴人於系爭車禍事故發生前，係行駛在系爭大貨
    車同向之內側第1車道，依據經驗法則，倘系爭機車與系爭
    大貨車發生撞擊，系爭機車經撞擊後，因受系爭大貨車左側
    防滾入裝置所阻，系爭機車之車向應偏向中央分隔島，而無
    可能在分岔路口中央出現刮地痕，或發生系爭機車卡在系爭
    大貨車車底之情形。再經參酌被上訴人所受胸、腹部大片深
    度之挫傷以觀，足見被上訴人係在系爭車禍事故發生前先行
    摔車，再連同系爭機車自迴轉中之系爭大貨車後方滑入系爭
    大貨車車底，是系爭車禍事故之發生應由被上訴人自負其責
    ，上訴人己○○並無過失可言。縱認上訴人己○○就系爭車
    禍事故之發生與有過失，惟被上訴人因系爭車禍事故而切除
    脾臟，及受有骨盆骨折之傷害，均不影響被上訴人癒後之勞
    動能力，自難認其受有勞動力減損之損害；又被上訴人之勞
    動力既未減損，則其請求慰撫金100萬元，亦屬過高等語，
    資為抗辯。
    參加人之參加意旨則以：系爭機車與系爭大貨車並未發生碰
    撞，被上訴人所受傷害係其自行摔車滑行所致；又被上訴人
    之工作性質係屬行政助理，故其因系爭車禍事故所受傷害，
    尚不至於減少其勞動能力；又原判決判命上訴人連帶賠償慰
    撫金60萬元，亦屬過高等語。
五、經查上訴人己○○於94年3月15日中午12時許，駕駛系爭大
    貨車行經臺北市○○路與永吉路30巷交岔路口時，與被上訴
    人所騎乘之系爭機車發生系爭車禍事故，被上訴人因而受有
    脾臟破裂（嗣經手術切除）、骨盆及肋骨骨折、胸、腹及左
    大腿挫傷、左大腿撕裂傷之傷害，系爭機車亦因而毀損；國
    泰世紀產物保險股份有限公司 (下稱國泰產險公司）因系爭
    車禍事故已賠付被上訴人汽車強制責任保險金55萬元；上訴
    人因系爭車禍事故已賠付被上訴人15萬元；被上訴人因系爭
    車禍事故已支出醫療費用及藥品費用共計27萬4,825元、看
    護費用15萬4,000元、住院購買用品費726元、修理機車費7,
    450元之事實，為兩造所不爭執，並有台北醫學大學附設醫
    院 (下稱台北醫學院)診斷證明書、統一發票、醫療費用暨
    藥品費用收據、國泰產險公司賠款通知書暨賠款明細表可稽
    (見原審交附民字卷4至6、12至31頁；原審訴字卷73至79、1
    91至195、183、184、249至251頁)。而上訴人己○○因系爭
    車禍事故所涉及刑責部分 (下稱系爭刑事案件），前經本院
    刑事庭依業務過失致重傷罪名，判處其有期徒刑6月確定，
    亦經本院調取本院95年度交上易字第52號刑事案件偵、審全
    卷查明屬實，自堪信為真實。
六、被上訴人主張系爭車禍事故係因上訴人己○○駕駛系爭大貨
    車違規迴轉所致，上訴人己○○應負侵權行為損害賠償責任
    ，上訴人天鷹公司為上訴人己○○之僱用人，亦應與上訴人
    己○○連帶負賠償責任等語；而上訴人則以前揭情詞置辯。
    經查：
(一)、按汽車在同向二車道以上之道路，除應依標誌或標線之指示
    行駛外，變換車道時，應讓直行車先行，並注意安全距離；
    又汽車在禁止左轉路段，不得迴車；道路交通安全規則第98
    條第1項第6款、第106條第3款分別定有明文。依警繪道路交
    通事故現場圖 (下稱系爭現場圖)所示，系爭車禍事故發生
    在台北市○○路與永吉路30巷交岔路口，台北市○○路為雙
    向6線車道，在南往北方向之上開交岔路口處設有禁止左轉
    標誌 (見原審訴字卷101頁)。上訴人己○○於系爭車禍事故
    發生前，係駕駛系爭大貨車沿台北市○○路外側第3車道由
    南往北方向行駛，明知上開交岔路口不得迴轉，且變換車道
    時應注意禮讓直行車先行，並保持安全距離，而依當時情形
    ，又無不能注意之情事 (見外放系爭刑事案件偵查影印卷4
    、5頁警製道路交通事故調查報告表），竟疏於注意同向有
    否來車，即逕自外側第3車道變換至內側第1車道，再於上開
    交岔路口違規迴轉，適有被上訴人騎乘系爭機車在系爭大貨
    車左後方之內側第1車道直行，因閃避不及，而為系爭大貨
    車撞擊倒地，人車均遭系爭大貨車捲入車底後拖行，致被上
    訴人因而受有脾臟破裂（嗣經手術切除）、骨盆及肋骨骨折
    、胸、腹及左大腿挫傷、左大腿撕裂傷等傷害，系爭機車亦
    因而毀損，是上訴人己○○所為之駕車行為，顯有違上開規
    定，自有過失，且其過失行為與系爭車禍事故之發生，具有
    相當因果關係。雖上訴人抗辯被上訴人係先行摔車，再連同
    系爭機車自迴轉中之系爭大貨車後方滑入系爭大貨車車底云
    云。惟查，上訴人所為上開抗辯，均屬臆測之詞，並未提出
    具體事證以實其說，且系爭大貨車於系爭車禍事故發生後，
    呈現左後側車輪抹痕及防捲入裝置凹陷之車損狀況 (見上開
    偵查影印卷9頁；原審訴字卷28頁)，足認系爭機車係與系爭
    大貨車之左後側車身碰撞後，始捲入系爭大貨車車底。復依
    系爭現場圖所示，系爭機車在交岔路口所留下之長達14.5公
    尺刮地痕走向，亦與系爭大貨車之迴車方向相符，倘被上訴
    人在捲入系爭大貨車車底前即自行摔車，則以系爭機車之行
    向係直行以觀，其刮地痕跡應無可能呈現與其行向相互垂直
    之情狀，是上訴人所為上開抗辯，自不足取。況查，上訴人
    己○○因系爭車禍事故所涉及刑責部分，亦經本院刑事庭依
    業務過失致重傷罪名，判處其有期徒刑6月確定，有本院95
    年度交上易字第52號刑事判決可稽 (見原審訴字卷59至63頁
    ) ，益證上訴人己○○就系爭車禍事故之發生應有過失。
(二)、次按汽車 (含機車)行駛時，駕駛人應注意車前狀況及兩車
    併行之間隔，並隨時採取必要之安全措施，道路交通安全規
    則第94條第3項定有明文。依台北市政府警察局信義分局交
    通分隊 (下稱信義交通分隊）警員賴哲毅於94年3月22日製
    作之交通事故談話紀錄表記載，被上訴人於警詢時係自承伊
    於系爭車禍事故發生時係行駛在台北市○○路南往北行向之
    內側第1車道上 (見本院卷二77頁），另依系爭現場圖所示
    ，系爭機車之刮地痕起點，亦係位在台北市○○路南往北行
    向之內側第1車道上，並沿永吉路30巷之方向，往台北市○
    ○路北往南行向之內側第1車道延伸，足認被上訴人於系爭
    車禍事故發生時，應係行駛在台北市○○路南往北行向之內
    側第1車道上。復經參酌系爭現場圖所示，系爭大貨車之車
    身長約9.3公尺，內側第1車道、第2車道分別寬約3.2公尺、
    3.1公尺，系爭機車刮地痕起點位在台北市○○路南往北行
    向之內側第1車道內，並延伸至對向內側第1車道上，系爭大
    貨車受撞擊之部位係在左後側車身處，及系爭大貨車於系爭
    車禍事故發生後，係橫停在對向第1至第3車道上等情，足見
    兩車發生撞擊時，系爭大貨車之前側車身已進入對向即台北
    市○○路北往南之內側第1車道上。又被上訴人既自認在系
    爭車禍事故發生前，誤認系爭大貨車係路邊停車而繼續直行
    ，可見被上訴人在系爭大貨車進行變換車道前，已發現系爭
    大貨車之存在，自應隨時注意車前狀況，以採取必要之閃避
    措施，況系爭車禍事故發生時間為中午12時許，視線良好，
    台北市○○路南往北之第1、第2、第3線車道各寬約3.2公尺
    、3.1公尺及7.5公尺，系爭大貨車之車身又長達9.3公尺，
    是系爭大貨車之前側車身在變換車道進入對向車道前，衡情
    亦須花費相當時間，從而，被上訴人應無不能注意系爭大貨
    車有變換車道之情事，竟疏於注意車前狀況，致閃避不及，
    而撞擊系爭大貨車左後側車身，亦屬有違上開規定，是應認
    被上訴人就系爭車禍事故之發生亦與有過失。雖被上訴人主
    張：系爭車禍事故發生時，伊係行駛在台北市○○路南往北
    行向之外側第3車道上，而伊於94年3月22日制作談話筆錄時
    ，因甫自加護病房轉出，精神恍惚，加以系爭現場圖之機車
    格劃錯位置，致伊誤認內側第1車道為慢車道，乃回答係行
    駛在第1車道云云。惟查，系爭現場圖就台北市○○路南往
    北行向與北往南行向間標示有中央分向線，並自內而外標示
    有第1、第2、第3車道，且明確繪製系爭大貨車之停駛位置
    及系爭機車之刮地痕位置，自形式上觀之，顯難認被上訴人
    有誤認內側第1車道為外側車道之可能。再經參酌被上訴人
    在系爭現場圖上及94年3月22日談話筆錄上所為之簽名，字
    跡端正 (見原審訴字卷101頁、本院卷二77頁），且證人即
    警員賴哲毅在原審亦證稱：伊製作筆錄前會先問對方意識是
    否清楚，被上訴人表示他意識清楚，伊亦有告知系爭現場圖
    所標示之第1車道位置，被上訴人表示係行駛在第1車道等語
    ( 見原審訴字卷264頁)，益見被上訴人應無可能誤認其所行
    駛之車道。是被上訴人所為上開主張，自不足取。
(三)、系爭車禍事故前經台北市車輛行車事故鑑定委員會鑑定結果
    ，固認為肇事原因全係因上訴人己○○駕駛系爭大貨車在設
    有禁止左轉標誌處迴車所致，被上訴人全無肇事原因，有鑑
    定意見書可稽 (見原審訴字卷15頁）。惟經核上開鑑定意見
    ，並未考量被上訴人疏未注意車前狀況之因素，自難遽取。
    況系爭車禍事故經台北市車輛行車事故鑑定覆議委員會鑑定
    結果，亦認為上訴人己○○在設有禁止左轉標誌處迴車，係
    肇事主因，而被上訴人未注意車前狀況，則係肇事次因，亦
    有鑑定意見書可稽 (見原審訴字卷29頁）。益證被上訴人就
    系爭車禍事故之發生與有過失。經衡酌系爭車禍事故之發生
    ，係因上訴人己○○變換車道時，未禮讓直行車先行，且在
    禁止左轉標誌處車，及被上訴人疏未注意車前狀況所致，
    是應認上訴人己○○及被上訴人就系爭車禍事故之發生所應
    負之過失責任分別為2/3及1/3。
(四)、另按因故意或過失，不法侵害他人之權利者，負損害賠償責
    任；又受僱人因執行職務，不法侵害他人之權利者，由僱用
    人與行為人連帶負損害賠償責任，民法第184條第1項前段、
    第188條第1項前段分別定有明文。上訴人己○○既係於執行
    職務中，因過失而肇致系爭車禍事故之發生，並使被上訴人
    受有傷害，依上開規定，上訴人天鷹公司即應與上訴人己○
    ○對被上訴人連帶負侵權行為損害賠償責任。
(五)、又按不法侵害他人之身體或健康者，對於被害人因此喪失或
    減少勞動能力或增加生活上之需要時，應負損害賠償責任；
    又不法侵害他人之身體，被害人雖非財產上之損害，亦得請
    求賠償相當之金額，民法第193條第1項、第195條第1項前段
    分別定有明文。本件被上訴人請求上訴人連帶賠償其醫療費
    及藥品費用27萬4,825元、看護費用15萬4,000元、住院購買
    用品費726元、修理機車費7,450元、工作收入損失9萬5,040
    元、減少勞動能力損失228萬4,572元、非財產上損害之慰撫
    金100萬元是否有理由，茲分述如下：
  1.關於醫療費及藥品費用27萬4,825元、看護費用15萬4,000元
    、住院購買用品費726元、修理機車費7,450元、工作收入損
    失9萬5,040元部分：
    被上訴人主張其受有上開各項損失共計53萬2,041(其計算式
    為：27萬4,825元＋15萬4,000元＋726元＋7,450元＋9萬5,0
    40元＝53萬2,041)之事實，既為上訴人所不爭執 (見原審訴
    字卷274頁；本院卷一52、53頁；本院卷二59頁)，自屬真實
    。
  2.關於減少勞動能力損失228萬4,572元部分：
  按所謂減少及殘存勞動能力之價值，應以其能力在通常情形
    下可能取得之收入為標準 (最高法院61年台上字第1987號判
    例參照)。查上訴人係朝陽科技大學保險金融管理系畢業 (
    見原審訴字卷253頁)，於系爭車禍事故發生時雖無工作 (見
    本院卷一44頁背面)，惟經參酌被上訴人之勞工保險被保險
    人投保資料表記載，被上訴人自87年間起，至94年3月15日
    系爭車禍事故發生時止，即斷斷續續在十餘家公司任職 (見
    本院卷二108頁)，是被上訴人所為其於系爭車禍事故發生前
    ，具有賺取最低基本工資1萬5,840元之勞動能力之主張，自
    屬可取 (見本院卷一50頁背面)。又依上開投保資料表及被
    上訴人接受財團法人佛教慈濟綜合醫院 (下稱花蓮慈濟醫院
    ) 鑑定時之陳述，被上訴人於系爭車禍事故發生後，仍陸續
    至多家公司任職 (見本院卷二108、181頁)，可見被上訴人
    在系爭車禍事故發生後，仍具有賺取最低基本工資1萬5,840
    元(自96年7月1日調升為1萬7,280元)之勞動能力，從而，尚
    難認被上訴人之勞動能力已因系爭車禍事故而受有減損。又
    依上開投保資料表所示，被上訴人在系爭車禍事故發生前所
    從事之十餘項工作，其任職期間短則一日，長則亦僅4個月
    餘，並非長期、固定，是被上訴人於系爭車禍事故發生後所
    任職之數項工作，雖均短暫，亦不足據以認定係被上訴人之
    勞動能力因系爭車禍事故受有減損所致。況被上訴人於接受
    花蓮慈濟醫院鑑定時，亦自承伊於97年10月間自全球網國際
    股份有限公司離職之原因，係因該公司制度不佳 (見本院卷
    二146、181頁)，顯與其身體狀況無關，從而，自難僅憑被
    上訴人在系爭車禍事故發生後有經常更換工作之事實，即遽
    認其勞動能力已因系爭車禍事故而受有減損。
  雖被上訴人主張：伊因切除脾臟，符合殘廢等級第9級，且
    因而免疫能力降低，減損勞動能力53.83%；又因手術後留有
    大面積之肥厚疤痕及孿縮 (俗稱蟹足腫)，影響排汗功能，
    減損勞動能力至少38.45%；又因陳舊性骨盆骨折合併移位，
    減損勞動能力至少38.45 %；又負重能力降低25%，是伊因系
    爭車禍事故所減損之勞動能力已超過100%，惟僅主張減損勞
    動能力53.83%云云，並援引台北醫學院95年10月12日及95年
    12月20日函文、中國醫藥大學附設醫院 (下稱中國醫藥醫院
    ）96年2月27日函文、行政院勞工委員會 (下稱勞委會）88
    年10月8日所發布之「身體皮膚排汗功能喪失者之審查標準
    」、台北醫學院97年9月24日診斷證明書及花蓮慈濟醫院98
    年4月7日鑑定報告為證。惟查：
  (1)學者就各殘廢等級所喪失之勞動能力程度，固著有換算比率
    表可資參酌，惟該比率表係以體力勞動者為標準而擬定，對
    智力勞動者，並不完全可以適用，故於實際運用時，應斟酌
    被害人之職業、智能、性向、年齡及再教育等因素予以調整
    (見本院卷二6頁)。而依被上訴人向來所從事之工作以觀，
    其顯非體力勞動者 (本院卷二108頁），是自難逕依上開換
    算比率表所記載之殘廢等級第9級所喪失之勞動能力比率為
    53.83%，即認被上訴人因切除脾臟而受有勞動能力減損53.
    83%之損害。再經參酌台北醫學院95年12月20日函文記載：
    「脾臟摘除不一定有問題，但有些病人可能會因此免疫力降
    低而易感染，目前並無此現象」 (見原審訴字卷161頁)，亦
    不認為被上訴人因切除脾臟而受有勞動能力之減損。另經本
    院囑託國立臺灣大學醫學院附設醫院 (下稱台大醫院)鑑定
    結果，亦認為：「依 (被上訴人)病歷記載，脾臟切除後並
    無特殊症狀，以致會影響勞動能力」，有該院97年11月14日
    函文可稽 (見本院卷二124頁），而經本院再囑託花蓮慈濟
    醫院鑑定結果，亦認為「經轉介轉往血液腫瘤科檢查其免疫
    功能，並無發現異狀，且目前證據無法支持個案頭暈問題是
    由於脾臟切除所造成」，有該院98年4月7日鑑定報告可稽 (
    見本院卷二187頁）。足認被上訴人確未因切除脾臟而減損
    其勞動能力。至中國醫藥醫院96年2月27日函文固就中醫角
    度敘明脾臟切除可能造成氣滯血淤或影響腸胃功能之不適症
    狀 (見原審訴字卷239頁），惟經核上開函文既非針對被上
    訴人之個案予以評估，且未具體敘明上開不適症狀所可能減
    損之勞動能力若干？自不足據為有利於被上訴人之認定。
  (2)被上訴人於手術後固留有大面積之肥厚疤痕及孿縮 (俗稱蟹
    足腫)，有台北醫學院及長庚紀念醫院診斷證明書可稽 (見
    本院卷二41、101頁）。惟經本院囑託台大醫院鑑定結果，
    認為蟹足腫並不影響關節活動度，對勞動能力之影響極小，
    有該院97年11月14日函文可稽 (見本院卷二124頁）。另經
    本院囑託花蓮慈濟醫院鑑定結果，亦認為被上訴人之工作環
    境多為在室內空調環境中，其蟹足腫部分，雖會有發癢感覺
    ，但為可忍受程度，影響其工作能力程度不大，有上開該院
    鑑定報告可稽 (見本院卷二187頁）。顯難遽認被上訴人因
    罹患蟹足腫而受有勞動能力之減損。至勞委會於88年10月8
    日所發布之「身體皮膚排汗功能喪失者之審查標準」 (見本
    院卷二137頁），經核僅係認定殘廢等級之審查標準，依上
    開說明，尚不足憑以認定勞動能力之減損比率，自難據為有
    利於被上訴人之認定。
  (3)被上訴人因系爭車禍事故而受有陳舊性骨盆骨折合併移位之
    傷害，有台北醫學院97年9月24日診斷證明書可稽 (見本院
    卷二117頁）。經本院囑託台大醫院鑑定結果，固認為上開
    傷害相當於勞工保險殘廢給付標準表中障害項目第56項肋骨
    或骨盤遺存畸形，殘障等級第13級，並推算其受有勞動能力
    減損5%至10%，有台大醫院97年8月15日函文可稽 (見本院卷
    二90、91頁）。惟經核台大醫院所為上開鑑定，並未具體表
    明評估之依據，且依該院97年11月14日函復本院之函文記載
    ：「勞動能力減損係以一般情況推算，個人特殊狀況並無明
    確資料以供認定參考」 (見本院卷二124頁)），益見該院所
    為上開鑑定，並未針對被上訴人之個案予以詳實評估，自難
    據為被上訴人有利之認定。又台北醫學院95年10月12日及同
    年12月20日函文，固均記載被上訴人仍遺留有腰臀部疼痛，
    未來較不適合劇烈運動及荷重性工作 (見原審訴字卷124、1
    61頁），惟經參酌被上訴人歷來之工作性質，多屬文書工作
    ，並非以負重為主 (見本院卷一201頁；本院卷二108、181
    頁），且依花蓮慈濟醫院鑑定結果，認為被上訴人仍得勝任
    坐姿及站姿之工作，並建議被上訴人從事輕度負重類型工作
    ，例如櫃台工作、辦公桌工作、打字或寫字等項 (見本院卷
    二187頁），足證被上訴人並不因上開陳舊性骨盆骨折合併
    移位之傷害，而無法從事最低基本工資之工作，自難認被上
    訴人因而受有勞動能力之減損。
  (4)上開花蓮慈濟醫院鑑定報告固認為被上訴人之負重能力因系
    爭車禍事故而降低25%(見本院卷二187頁)，惟被上訴人既仍
    得勝任輕度負重類型之工作，以賺取最低基本工資，已如上
    述，自難認其因而受有勞動能力之減損。
  被上訴人既不能證明其因系爭車禍而受有勞動能力減損之損
    害，則其請求上訴人連帶賠償勞動能力減損之損失228萬4,5
    72元，自屬無據。
  3.關於慰撫金100萬元部分：
    被上訴人為67年1月29日出生，於94年3月15日系爭車禍事故
    發生時，年僅27歲，正值青春年華，且未婚，卻因系爭車禍
    事故受有脾臟切除、骨盆及肋骨骨折、胸、腹及左大腿挫傷
    、左大腿撕裂傷之傷害，並於術後留有大面積肥厚疤痕，及
    陳舊性骨盆骨折合併移位，是其在肉體上及精神上自必感受
    痛苦，不言可諭，自得請求非財產上損害之慰撫金。爰斟酌
    兩造之身分、地位及經濟狀況 (見原審交附民字卷10頁；原
    審北調字卷13、17頁；原審訴字卷253頁；本院卷二146頁，
    上開偵查影印卷1頁），以及被上訴人因系爭事故所受蟹足
    腫、陳舊性骨盆骨折合併移位等傷害難以治癒，對其日後之
    生活、工作造成持續性之不便等一切情狀後，認被上訴人請
    求賠償慰撫金100萬元為適當。
  4.依上所述，被上訴人因系爭車禍事故所受損害共計153萬2,
    041元 (其計算式為：53萬2,041元＋100萬元＝153萬2,041
    元)。
(六)、末按損害之發生或擴大，被害人與有過失者，法院得減輕賠
    償金額，或免除之，民法第217條第1項定有明文。被上訴人
    因系爭車禍事故固受有153萬2,041元之損害，惟上訴人己○
    ○就系爭車禍事故之發生祇應負2/3之過失責任，已如前述
    ，依上開規定，上訴人所應連帶賠償被上訴人之損害賠償金
    額應為102萬1,361元 (其計算式為：153萬2,041元×2/3＝1
    02萬1,361元，元以下四捨五入)。又被上訴人既自認國泰產
    險公司已給付伊汽車強制責任保險金55萬元，上訴人亦已賠
    付伊15萬元 (見本院卷一44、46頁)，經扣除後，被上訴人
    所得請求上訴人連帶賠償之金額僅餘32萬1,361元 (其計算
    式為：102萬1,361元－55萬元－15萬元＝32萬1,361元)。
六、綜上所述，被上訴人依據民法第184條第1項前段、第193條
    第1項、第195條第1項前段及第188條第1項前段之規定，請
    求上訴人連帶給付32萬1,361元及自95年1月4日起，至清償
    日止，按年息5%計算之利息部分，自屬應予准許；至超過上
    開金額之請求，即屬不應准許。從而，原審就上開不應准許
    之其中169萬7,765元 (其計算式為：201萬9,126元－32萬1,
    361元＝169萬7,765元）本息部分，所為上訴人敗訴之判決
    ，尚有未洽，上訴人之上訴論旨指摘原判決此部分不當，求
    予廢棄改判，為有理由；就上開應予准許部分，所為上訴人
    敗訴之判決，並無不合，上訴人之上訴論旨指摘原判決此部
    分不當，求予廢棄改判，為無理由；就上開不應准許之其中
    109萬7,487元本息部分 (即被上訴人請求上訴人再連帶給付
    部分），所為被上訴人敗訴部分，亦無不合，被上訴人之附
    帶上訴論旨指摘原判決此部分不當，求予廢棄改判，為無理
    由。
七、至兩造其餘之攻擊或防禦方法及未經援用之證據，經本院斟
    酌後，認為均不足以影響本判決之結果，自無逐一詳予論駁
    之必要，併此敘明。
八、據上論結，本件上訴人之上訴為一部有理由，一部無理由；
    被上訴人之附帶上訴為無理由，依民事訴訟法第450條、第
    449條第1項、第79條、第78條、第85條第2項，判決如主文
    。
中    華    民    國    98    年    8    月    11    日
                    民事第六庭
                        審判長法  官  楊豐卿
                              法  官  梁玉芬
                              法  官  許紋華
正本係照原本作成。
被上訴人如不服本判決，應於收受送達後20日內向本院提出上訴
書狀，其未表明上訴理由者，應於提出上訴後20日內向本院補提
理由書狀（均須按他造當事人之人數附繕本）上訴時應提出委任
律師或具有律師資格之人之委任狀；委任有律師資格者，另應附
具律師資格證書及釋明委任人與受任人有民事訴訟法第466條之1
第1項但書或第2項（詳附註）所定關係之釋明文書影本。
上訴人不得上訴。
中    華    民    國    98    年    8     月    12    日
                              書記官  潘大鵬
附註：
民事訴訟法第466條之1（第1項、第2項）：
對於第二審判決上訴，上訴人應委任律師為訴訟代理人。但上訴
人或其他法定代理人具有律師資格者，不在此限。
上訴人之配偶、三親等內之血親、二親等內之姻親，或上訴人為
法人、中央或地方機關時，其所屬專任人員具有律師資格並經法
院認為適當者，亦得為第三審訴訟代理人。

司法院資訊處製作；財團法人民間司法改革基金會備份。
